【裁判字號】    98,台上,3665
【裁判日期】    980626
【裁判案由】    偽造文書等罪
【裁判全文】
最高法院刑事判決            九十八年度台上字第三六六五號
上  訴  人  乙○○
            丙○○
            丁○○
共同代理人  沈朝江律師
被      告  甲○○
上列上訴人等因自訴被告偽造文書等罪案件，不服台灣高等法院
中華民國九十五年十一月二十三日第二審判決（九十五年度上訴
字第一四二三號，自訴案號：台灣台北地方法院九十二年度自緝
字第四九號），提起上訴，本院判決如下：
    主  文
上訴駁回。
    理  由
壹、被告被訴行使偽造私文書罪部分
按刑事訴訟法第三百七十七條規定，上訴於第三審法院，非以判
決違背法令為理由，不得為之。是提起第三審上訴，應以原判決
違背法令為理由，係屬法定要件。如果上訴理由書狀並未依據卷
內訴訟資料，具體指摘原判決不適用何種法則或如何適用不當，
或所指摘原判決違法情事，顯與法律規定得為第三審上訴理由之
違法情形，不相適合時，均應認其上訴為違背法律上之程式，予
以駁回。本件原判決維持第一審就上訴人乙○○、丙○○自訴被
告甲○○牽連涉犯行使偽造私文書及加重誹謗二罪，其中乙○○
自訴部分，諭知自訴不受理；丙○○自訴部分，諭知無罪部分之
判決，駁回上訴人乙○○及丙○○在第二審之該部分上訴。係以
：（一）關於乙○○自訴被告行使偽造私文書部分。原判決已說
明乙○○自訴被告冒用乙○○與丙○○之名義提出不實檢舉函部
分，業據其於民國八十九年四月十日，向台灣台北地方法院檢察
署（下稱台北地檢署）提出告訴，有該署八十九年度偵字第七四
七四號卷可證，雖該署八十九年九月三十日之八十九年度偵字第
七四七四、一七○二三號不起訴處分書，九十年十一月十二日之
九十年度偵續字第一一一號不起訴處分書、九十二年九月三十日
之九十二年度偵緝字第九四二、一○三五、一一三五號等不起訴
處分書，未將乙○○列為告訴人，理由中亦未提及其告訴之事實
，更未見有其他處理，但仍應認乙○○告訴被告上開事實部分，
已由該署檢察官偵查中，尚未終結偵查程序，依刑事訴訟法第三
百二十三條第一項之規定，自應就此部分諭知不受理之判決。（
二）關於丙○○自訴被告行使偽造私文書部分。係依憑證人林興
邦於被訴誹謗案件中證稱：伊所提出於記者會中有關林呈財、丁
○○之文件，乃整理受害者提供之資料；丁○○證承：被告並未
出席記者會各等語，參酌丁○○對邱乙芹、黃法源及林惠如、陳
國書提出之誹謗自訴，已經原審另案九十三年度上易字第一三五
八、五一○號判決無罪確定；對蔡素梅提出之誹謗自訴，經第一
審法院以九十一年度自字第五四四號判決無罪；又對吳毓青提出
偽造文書之告訴及對儲德鋒、楊雪靜提出誣告之告訴，分別經台
北地檢署檢察官以九十一年度偵字第一二六一六號、同年度偵字
第一三○三四號不起訴處分；對儲誠傑、儲誠佳提出誣告之告訴
，經第一審法院以九十二年度少調字第五二五號裁定不付審理，
暨參以各次記者會除林興邦、楊瑞瑾外，並無包括被告之其他會
員到場等情，足認林興邦為召開各次記者會或為其他檢舉行為，
雖事先曾向包括被告在內之「慧行講堂」之會員收集資料，惟該
講堂之會員僅同意提供資料予林興邦，卻不欲與其共同召開記者
會或連署檢舉函，林興邦遂將其與會員間之談話錄下後公布。被
告辯稱：伊私下跟林興邦陳述時，林興邦要求寫成書面交付云云
，應可採信，則第一審九十一年度自字第四八五號卷第五十九頁
至第六十一頁之文書既為林興邦收受被告提供之同卷第八十一頁
至第九十頁手寫文書後，自行照錄全文及繕打散發，自不得因被
告提供林興邦之手寫文書，與寄往法務部與國防部之文書內容、
標點相同，即認卷附檢舉函及其附件為被告偽造並寄發。至內政
部警政署刑事警察局（下稱刑事警察局）之擬辦文稿記載：「一
、查林興邦等以乙○○名義檢舉該基金會不法信函已由法務部函
轉本署刑事局偵辦中。二、本案擬奉核後將相關資料移請刑事局
卓處，並請函復陳情人丁○○小姐。」等語，僅在陳述案名，未
為任何判斷，丙○○逕認刑事警察局已確認林興邦等人為寄發檢
舉函之人，顯屬無據之理由。從形式上觀察，原判決關於被告被
訴行使偽造私文書部分，並無違背法令之情形存在。此部分上訴
意旨略以：（一）乙○○自訴被告涉犯本件偽造文書及加重誹謗
之犯行，雖曾於八十九年四月十日向台北地檢署提出告訴，惟該
署並未傳訊乙○○，亦未將乙○○列為告訴人，理由中又未提及
告訴之事實，及為其他處理，應視同此部分未經告訴，而得提起
自訴。原判決認定此部分業經檢察官偵查，不得再行自訴，顯有
判決不適用法則或適用法則不當之違誤。（二）被告及林興邦等
人連續冒用乙○○及丙○○之名義，去函法務部及國防部提出不
實之檢舉，業經證人陳國慶、賴倍毓、邱添源、張端瑜（下稱陳
國慶等四人）於原審證述綦詳，亦為刑事警察局公文書所確認，
乙○○及丙○○自得提起本件自訴；而原判決對上開證人之證述
未詳說明不予採信之理由，亦有判決理由不備之違誤等語。惟查
：（一）同一案件經檢察官依刑事訴訟法第二百二十八條規定開
始偵查者，不得再行自訴。又不得提起自訴而提起者應諭知不受
理之判決。同法第三百二十三條第一項、第三百三十四條分別定
有明文。其中所謂「開始偵查」，係指檢察官因告訴、告發、自
首或其他情事知有犯罪之嫌疑，而開始偵查。又所謂「同一案件
」，係指同一被告之同一事實而言；而「同一事實」，依刑法修
正前之牽連犯及連續犯關係，包括在裁判上具有單一性不可分關
係之事實上一罪及法律上一罪之全部事實，只須自訴之後案與檢
察官開始偵查之前案所涉及之全部事實，從形式上觀察，如皆成
罪，具有裁判上不可分之一罪關係，而前後二案之事實有部分相
同時，即屬同一案件。本件原判決以乙○○自訴被告偽造上開檢
舉函之同一事實，業據乙○○於八十九年四月十日向台北地檢署
提出告訴，且該署已依法傳訊乙○○及被告，有八十九年度偵字
第一三六三三號影印卷可憑，則台北地檢署於乙○○告訴後，既
已開始偵查，揆諸上開說明，乙○○自不得重行於九十一年七月
八日提起自訴。原審因而維持第一審諭知乙○○自訴被告偽造上
開檢舉函部分不受理之判決，駁回其在第二審之上訴，既已詳敘
其認定之理由，並無判決不適用法則或適用法則不當之違誤情形
，乙○○自不得執此指摘，資為合法之第三審上訴理由。（二）
證據之取捨，為事實審法院之職權，倘其採證認事並不違背證據
法則，即不得任意指為違法。原判決已就相關事證詳加調查論列
，參互斟酌判斷，併已說明其取捨判斷所得心證，及上開法務部
及國防部之檢舉函，並非被告所偽造及寄發，而陳國慶等四人亦
未目睹被告犯罪，其所為證述，不得資為被告不利論斷之理由，
並無判決理由不備之違誤情形。丙○○上訴意旨無非就原審採證
認事之職權行使，專憑己見，泛言指摘，再為事實上之爭執，並
非依據卷內訴訟資料而為之具體指摘，自非適法之第三審上訴理
由。其此部分之上訴均違背法律上之程式，應予駁回。又本件被
告被訴涉犯刑法第三百十條第二項之加重誹謗罪部分，依刑事訴
訟法第三百七十六條第一款之規定，屬不得上訴於第三審之案件
，雖本件乙○○及丙○○所指其牽連涉犯之刑法第二百十六條、
第二百十條行使偽造私文書罪，得提起第三審上訴，加重誹謗輕
罪部分依法得併予提起上訴，但以該行使偽造私文書部分之上訴
合法為前提，茲該重罪部分之上訴既不合法，應從程序上予以駁
回，有如前述，關於該輕罪之加重誹謗罪部分自無從依審判不可
分之原則為實體上之審判，其上訴亦為法所不許，應併予駁回。
貳、使公務員登載不實文書及加重誹謗罪部分
按刑事訴訟法第三百七十六條所列各罪之案件，經第二審判決者
，不得上訴於第三審法院，法有明文。本件上訴人丁○○自訴被
告涉犯加重誹謗部分（被告與林興邦共同於八十九年三月二十七
日、同年四月十日、同年七月五日召開記者會散發不實文書部分
）；乙○○及丙○○自訴被告涉犯使公務員登載不實罪部分，核
屬刑事訴訟法第三百七十六條第一款之案件。依首開說明，既經
第二審判決，自不得上訴於第三審法院，上訴人等三人竟復一併
提起上訴，顯為法所不許。其此部分上訴為不合法，均應予駁回
。
據上論結，應依刑事訴訟法第三百九十五條前段，判決如主文。
中    華    民    國  九十八  年    六    月  二十六  日
                      最高法院刑事第三庭
                          審判長法官  林  增  福
                                法官  張  清  埤
                                法官  陳  世  雄
                                法官  蔡  國  在
                                法官  王  居  財
      本件正本證明與原本無異
                                      書  記  官
中    華    民    國  九十八  年    七    月    一    日
                                                      Ｅ


司法院資訊處製作；財團法人民間司法改革基金會備份。
